【裁判字號】    89,訴,139
【裁判日期】    890612
【裁判案由】    確認地上權存在
【裁判全文】
臺灣板橋地方法院民事判決  八十九年度訴字第一三九號
    原      告  甲○○
    訴訟代理人  丙○
    被      告  乙○○
右當事人間確認地上權存在事件，本院判決如左：
    主      文
原告之訴駁回。
訴訟費用由原告負擔。
    事      實
甲、原告方面：
一、聲明：求為判決確認原告就被告所有坐落台北縣永和市○○段三九七、三九八地
          號土地有地上權存在。
二、陳述：
    (一)被告係台北縣永和市○○段三九七、三九八地號土地登記所有權人許陳幼 (已
      於民國四十六年一月十五日死亡) 之孫女，而系爭土地業於四十八年六月二十
      日出賣並交付予第三人李鐵華，嗣李鐵華於四十九年三月二十一日出賣並交付
      予另一第三人史李君素，而史李君素再於五十四年八月十六日出賣並交付予原
      告，惟該三次買賣皆未辦理所有權移轉登記，自此原告即占有使用系爭土地迄
      今。
    (二)原告當初購買時是將系爭土地連同土地上之房屋一起買受，後來六十幾年時政
      府因新建保安路而將房屋拆除，並允許原告在原地上重建，原告乃於系爭土地
      上重建門牌號碼台北縣永和市○○路二十九、三十一號之房屋，惟並未辦理保
      存登記。
    (三)原告繳交系爭土地之地價稅及房屋稅已達三十幾年。按「長期占有他人私有土
      地，本得依法因時效取得地上權」，業經司法院大法官會議釋字第二九一號解
      釋在案，惟原告日前據此向管轄地政機關申請辦理地上權登記，竟遭該機關以
      「未經法院裁判」為由拒絕，原告無奈，始提本訴。
乙、被告方面：被告未於言詞辯論期日到場，亦未提出書狀作何聲明或陳述。
    理      由
一、原告主張其有長期占有使用系爭坐落台北縣永和市○○段三九七、三九八地號土
    地之事實，固據提出地價稅繳款書、房屋稅繳款書等為證。惟按以所有之意思，
    二十年間和平繼續占有他人未登記之不動產者，得請求登記為所有人；又以所有
    之意思，十年間和平繼續占有他人未登記之不動產，而其占有之始為善意並無過
    失者，得請求登記為所有人，民法第七百六十九條、第七百七十條分別定有明文
    。依同法第七百七十二條規定，上開規定於所有權以外財產權之取得，準用之。
    即以行使地上權之意思，二十年（其占有之始為善意並無過失者十年）間和平繼
    續占有他人之不動產者，得請求登記為地上權人，故依上開規定因時效而取得者
    ，只是地上權登記之請求權，並非地上權，此觀上開規定自明。是以占有人主張
    因時效而取得地上權者，需已行使該登記請求權，即以已具備時效取得地上權之
    要件，向該管地政機關請求為地上權登記，經該地政機關受理依土地法及土地登
    記規則處理發生爭議時，受訴法院始應就占有人是否具備時效取得地上權之要件
    ，為實體上裁判。
二、本件原告主張其曾向管轄地政機關申請辦理地上權登記，惟遭該機關以「未經法
    院裁判」為由拒絕一節，並未提出任何證據為憑。則原告雖主張已時效取得地上
    權云云，然其既不能證明已行使時效取得地上權之登記請求權，即逕行提起本件
    確認之訴，揆諸前開說明，自於法無據，為無理由，應予駁回。
三、本件事證已臻明確，原告其餘攻擊方法及舉證，核與本判決無影響，無庸一一論
    列，附此敘明。
據上論結，本件原告之訴為無理由，依民事訴訟法第七十八條，判決如主文。
中      華      民      國    八十九    年      六      月     十二     日
                                臺灣板橋地方法院民事第二庭
~B法  官  戴嘉清
右正本證明與原本無異。
如不服本判決，應於判決送達後廿日內，向本院提出上訴狀。
中      華      民      國    八十九    年              月              日
~B書記官  賴早敏


司法院資訊處製作；財團法人民間司法改革基金會備份。
